【裁判字號】    92,易,1200
【裁判日期】    921230
【裁判案由】    違反公職人員選舉罷免法
【裁判全文】
臺灣彰化地方法院刑事判決                        九十二年度易字第一二號
    公  訴  人  臺灣彰化地方法院檢察署檢察官
    被      告  丁○○
    被      告  戊○○
    被      告  丙○○
    被      告  乙○○
    右四人共同
    選任辯護人  劉豐綸律師
    被      告  甲○○
右列被告等因違反公職人員選舉罷免法案件，經檢察官提起公訴（九十一年度選偵字
第二五八號），本院判決如左：
    主  文
丁○○、戊○○、丙○○、乙○○、甲○○均無罪。
    理  由
一、本件公訴意旨略以：(一)被告戊○○為民國九十一年彰化縣田中鎮鎮民代表選舉第
    三選舉區，登記一號之鎮民代表候選人，被告丁○○則為被告戊○○之岳母，鎮
    民張清祥連同其家人三人，於九十年九月間將戶籍遷入被告甲○○位於彰化縣田
    中鎮○○里○○○街八十五號之住處，被告戊○○為求能夠順利當選田中鎮鎮民
    代表，竟與被告丁○○基於以交付賄賂使他人為投票權一定行使之共同犯意連絡
    ，於九十一年間某日之不詳時間、地點，委請被告丁○○將現金新臺幣（下同）
    二千五百元交給被告甲○○及張清祥賄選買票，被告丁○○即於九十一年六月三
    日下午之不詳時間將二千五百元賄賂帶至被告甲○○住處，先向被告甲○○買二
    票，期約投予一號候選人戊○○，復被告甲○○並與被告丁○○基於交付賄賂使
    他人為投票權一定行使之共同犯意連絡，由被告丁○○委請被告甲○○將其中現
    金一千五百元（買三票）交給張清祥（因死亡另為不起訴處分），被告甲○○應
    允被告丁○○之要求，答應將現金一千五百元轉交予張清祥，請張清祥投票支持
    投一號鎮民代表候選人戊○○。(二)被告乙○○為九十一年彰化縣田中鎮鎮民代表
    選舉第三選舉區，登記為第八號之鎮民代表候選人，被告丙○○則為乙○○之朋
    友，被告乙○○為求能順利當選田中鎮鎮民代表，竟與被告丙○○基於交付賄賂
    使他人為投票權一定行使之共同犯意連絡，於九十一年某日之不詳時間、地點，
    被告乙○○委請被告丙○○將二千五百元交給被告甲○○及張清祥買票，被告丙○○於九十一年六月三日約十八時許，前往被告甲○○之住處，將現金二千五百
    元交給被告甲○○，向被告甲○○買二票，期約投票給八號候選人乙○○，復被
    告丙○○並與被告甲○○基於交付賄賂使他人為投票權一定行使之共同犯意連絡
    ，由被告丙○○委請被告甲○○將其中現金賄賂一千五百元（買三票）交給張清
    祥，請張清祥投票予八號候選人。被告甲○○亦應允被告丙○○之要求，答應將
    一千五百元轉交予張清祥，請張清祥將票投給八號侯選人乙○○。嗣於九十一年
    月六月三日約二十一時許，被告甲○○在其位於彰化縣田中鎮○○里○○○街八
    十五號住處，將被告丁○○、丙○○各所交付之買票錢共三千元交給張清祥，並
    期約張清祥投票予一號候選人戊○○、八號候選人乙○○，被告張清祥於收到三
    千元後，即持該三千元現金至彰化縣警察局田中分局檢舉買票之情事，經警循線
    始悉上情，因認被告丁○○、戊○○、丙○○、乙○○均涉犯公職人員選舉罷免
    法第九十一條之一第二項之罪嫌，而被告甲○○涉有公職人員選舉罷免法第九十
    一條之一第二項及刑法第一百四十三條第一項之罪嫌。
二、按犯罪事實應依證據認定之，無證據不得認定其犯罪事實。又不能證明被告犯罪
    者，應諭知無罪之判決，刑事訴訟法第一百五十四條第二項、第三百零一條第一
    項分別定有明文。次按被告或共犯之自白，不得作為有罪判決之唯一證據，仍應
    調查其他必要之證據，以察是否與事實相符，刑事訴訟法第一百五十六條第二項
    亦有明文。再按認定犯罪事實，須依證據，而所謂證據，係指合法之積極證據就
    犯罪事實能為具體之證明者而言；又認定不利於被告之事實，須依積極證據，苟
    積極證據不足為不利於被告事實之認定時，即應為有利於被告之認定，更不必有
    何有利之證據。又所謂「積極證據足以為不利被告事實之認定」，係指據為訴訟
    上證明之全盤證據資料，在客觀上以達於通常一般人均不致於有所懷疑，而得確
    信被告確曾犯罪之程度若未達此一程度，而有合理懷疑之存在時，即無從為有罪
    之確信，此觀最高法院三十年上字第八一六號、七十六年度台上字第四九八六號
    判例意旨自明。
三、本件公訴人認被告丁○○、戊○○、丙○○、乙○○涉犯公職人員選舉罷免法第
    九十一條之一第二項，而被告甲○○涉有公職人員選舉罷免法第九十一條之一及
    刑法第一百四十三條第一項之罪嫌，無非係以：被告甲○○自白確曾收受被告丁○○、丙○○各交付之二千五百元賄款、張清祥（已死亡，經檢察官為不起訴處
    分）之供述及張清祥提出之三千元賄款為其主要論據。訊據被告甲○○對於公訴
    人起訴之犯罪事實自白不諱，然訊之被告丁○○、戊○○、丙○○、乙○○均堅
    詞否認有何違反公職人員選舉罷免法之犯行，被告丁○○、丙○○均辯稱：沒有
    拿錢給被告甲○○，也沒有要其將錢轉交張清祥，並請被告甲○○及張清祥分別
    投票給被告戊○○及乙○○等語；被告戊○○、乙○○則以：沒有請被告丁○○
    、丙○○幫其買票等語置辯。經查：
（一）證人即張清祥於警詢稱：「（問：你所收到三千元是何人給你？如何向你交代
      ？）是我寄存戶口之戶長甲○○給我，交給我時告訴我是本次選舉（代表）第
      三選區，一號及八號候選人給的，叫我分配選票給他們兩人」、「（你是於何
      時將戶口遷入田中鎮○○里○○○街八五號？為何遷入？有投票權的有幾位？
      ）是於九十年九月十日遷入，因我現在南投名間鄉開混泥土車，且現住在田中
      鎮○○路○段九三巷七十弄六號，為了方便交通違規單之通知所以將戶口遷至
      我朋友甲○○住所，有投票權計有我、我太太謝玉琴、長子張世宏及次女張惠
      真等四人」、「（為何甲○○只轉交一號及八號田中鎮第三選區代表候選人賄
      選金額計三千元只有算三人的份？）因之前我有告訴他，我們只有三人住在田
      中，張世宏都在屏東工作，他（甲○○）也知道」、「（甲○○於何時、何地
      將田中鎮鎮民代表第三選區之一號及八號候選人之賄款交給你？當時有何人在
      場？）於本三日二十一時三十分許，我下班過去要向他拿選舉單時，他就拿三
      千元給我，並告訴我是代表候選人（第三選區）一號及八號給的，叫我投給代
      表候選人一號及八號，並無他人在場」等語，另於偵查中供述：「（問：他是
      何時把錢給你？）晚上拿給我，二張一千元，二張五百元，要我投給一號及八
      號，在田中遇到警察」等語（見臺灣彰化地方法院檢察署九十一年度選他字第
      七五四號卷第二十八頁背面），足見張清祥所稱被告甲○○交付之三千元係第
      三選舉區鎮民代表一號及八號所給付，均聽聞自被告甲○○，其未親見給付賄
      款之人，當亦不可能知悉係何人交付被告甲○○，自屬傳聞，在該傳聞未經調
      查證實其為真實之前，尚不得採為判決之基礎。
（二）同案被告甲○○於警詢時自承「（問：九十一年六月三日晚上你有無交付三千
      元給張清祥？你交付該三千元給張清祥是何用途？）九十一年六月三日晚上約
      九時許（正確時間我不記得）我確實有交付三千元給張清祥，那三千元是別人
      託我給張清祥，並請張清祥把選票投給這一次田中鎮代表（第三選區）一號候
      選人戊○○及八號候選人乙○○的賄款。張清祥家中三票，有二位候選人買票
      ，每票五百元一共三千元」、「（問：田中鎮民代表第三選區候選人登記為
      號候選人戊○○及號候選人乙○○請你代為買票，每票多少錢？共買幾票？
      ）每票新台幣五百元。共買我朋友張清祥家中三票，和我家中二票，一共五票
      。因為張清祥家中三票，我家是我和我太太張玉瑤二票」、「（問：你交給張
      清祥的賄選買票新台幣共有幾張？面額各是多少？）共有四張，二張一千元，
      二張五百元紙鈔」、「（問：田中鎮民代表候選人（第三選區）號戊○○及
      號乙○○是委請何人將賄款交給你？在何時地？當時有何人在場？有無附名
      片？）號乙○○是請丙○○在九十一年六月三日十八至十九時，他到我家找
      我，並在我家門前將賄款新台幣二千五百元交給我，要我把票投給鎮民代表（
      第三選區）八號候選人乙○○。另號戊○○是由他丈母娘叫”阿美仔”在九
      十一年六月三日下午約幾點我忘了，丁○○到我家找我，並當面交付給我買票
      錢新台幣二千五百元，要我和朋友把票投給她女婿號候選人戊○○。當時二
      人分別交付買票錢給我時都沒有其他人在場，也沒有拿名片給我」等語，另於
      偵查中供陳：「（問：賄選錢何人給你的？）丙○○給我的，我家二個人，張
      清祥家三個人，總共給二千五百元，一票五百元，詳細細節我忘了」、「（問
      ：為何又拿一千五百元給張清祥？）有，他直接拿去，我有說要投給一號戊○○」、「（問：一千五百元是不是丙○○叫你代為轉給張清祥）是的」、「（
      問：有無叫阿美拿錢給你？）有，也是六月三日下午，詳細時間記不起來，也
      是拿一票五百元，共二千五百元，我忘記給我幾張鈔票，因已隔很久了，他叫
      我投給一號戊○○，並轉交一千五百元給張清祥支持一號」、「（問：這些錢
      是何時交給張清祥）那天晚上，幾點忘記了」、「（問：他【指被告丙○○】
      到你家有無先打電話給你？）沒有」、「（問：丁○○到你家時有無打電話給
      你？）沒有」等語（見同上選他卷第二十七頁背面、二十八頁、選偵卷第二十
      三頁背面、二十四頁），本件被告甲○○於警詢、偵查固一致供稱係被告丁○○、丙○○各交付賄款二千五百元予伊，並請其將其中各一千五百元交付張清
      祥，要伊及張清祥投票給被告戊○○及乙○○等情，於本院亦為相同之供述，
      然依刑事訴訟法第一百五十六條第二項之規定，仍應調查其他必要之證據，以
      察其是否與事實相符，亦即仍須有補強證據以擔保被告甲○○不利於己之自白
      之真實性，始得採為論罪之依據，自難專憑此項供述，為被告丁○○、戊○○
      、丙○○、乙○○犯罪事實之認定。而所謂補強證據，則指除該自白本身外，
      其他足資以證明自白之犯罪事實確具有相當程度真實性之證據而言。雖其所補
      強者，非以事實之全部為必要，但亦須因補強證據與自白之相互利用，而足使
      犯罪事實獲得確信者，始足當之。本件公訴人所舉證明被告等涉有公職人員選
      舉罷免法犯行之證據除被告甲○○之自白外，尚有張清祥之供述及扣案之三千
      元，惟張清祥之供述及扣案之三千元是否得為被告甲○○自白之補強證據，實
      有加以釐清之必要。查張清祥之供述及其交付警方扣案之三千元，均係經由被
      告甲○○而來，已如前述，則縱被告甲○○、張清祥之陳述互核一致，倘以之
      為被告甲○○自白之補強證據，不免有以自己之供述（張清祥之供述源自於被
      告甲○○）證明其為真實之推論上之謬誤，是本院認張清祥之供述及扣案之三
      千元均不足為被告甲○○自白之補強證據。
（三）況一般賄選應無僅買特定、少數選票之情形，通常買票者應有相關資料（例如
      選舉人名冊）供其參酌，並準備相當之現金，以尋求支持，惟警員於九十一年
      六月三日張清祥稱其三千元賄款係收受自被告甲○○，於翌日詢問被告甲○○
      之後，已明確知悉直接交付賄款之人為被告丁○○、丙○○，以選舉期間警方
      全力查賄、對於查賄亦有相當之經驗，自當以被告丁○○、丙○○、戊○○、
      乙○○為對象，以渠等家中、競選服務處等繼續蒐證進行調查，然遍查卷內無
      其他相關搜索資料或證據，徒以被告甲○○、張清祥與被告丁○○、丙○○並
      無仇隙，當不致無故誣陷入人於罪，而被告丁○○為被告戊○○之岳母，被告
      丙○○與乙○○為朋友關係，倘非受被告戊○○、乙○○所託，被告丁○○、
      丙○○亦無理由交付賄款給被告甲○○之推論，遽認被告甲○○所言必定屬實
      ，其所憑理由尚嫌薄弱。
四、綜上所述，本件除被告甲○○不利於己之自白外，張清祥之供述及扣案之三千元
    實難以之為補強證據，且被告丁○○、丙○○堅決否認有交付賄款給被告甲○○
    ，在無其他補強證據之情形下，僅有被告甲○○之供述，復未提出其他相關證據
    供本院調查，實無法排除有被告甲○○自白虛偽性及嫁禍於其他被告而為虛偽供
    述之危險，而使本院得有被告丁○○、丙○○確有交付賄款給甲○○之確信，更
    遑論以之證明被告戊○○、乙○○委託被告丁○○、丙○○向被告甲○○買票，
    公訴人所舉事證尚未達於通常一般之人均不致有所懷疑，得確信其為真實之程度
    ，而有合理之懷疑存在，此外，復查無其他積極證據足證被告丁○○、戊○○、
    丙○○、乙○○有公訴人所指之犯行，被告甲○○之自白復無其他補強證據擔保
    其自白之真實性，揆諸前揭說明，並基於刑事訴訟法第一百五十四條第一項「無
    罪推定」之原則，應認不能證明被告丁○○、戊○○、丙○○、乙○○、甲○○
    犯罪，自應為無罪之諭知。
據上論斷，應依刑事訴訟法第三百零一條第一項，判決如主文。
本案經檢察官廖曉萍到庭執行職務。
中      華      民      國    九十二    年     十二     月     三十     日
                                臺灣彰化地方法院刑事第二庭
                                  審判長法官  林  欽  章
                                  法      官  吳  俊  瑩
                                  法      官  許  雅  婷
右正本證明與原本無異。
如不服本判決，應於判決送達後十日內向本院提出上訴狀( 須附繕本 )。
                                  法院書記官  謝  秋  德
中  華      民      國    九十二    年     十二     月    三十一    日


司法院資訊處製作；財團法人民間司法改革基金會備份。
